臺灣高雄地方法院刑事判決　　　　　 100年度審訴字第1215號
公　訴　人　臺灣高雄地方法院檢察署檢察官
被　　　告　陳信宏
選任辯護人　林伯祥律師
　　　　　　王銘鈺律師
被　　　告　梁智賢
上列被告因誣告等案件，經檢察官提起公訴（100 年度偵字第11
1 號），嗣因被告就被訴事實為有罪陳述，經本院告知簡式審判
程序意旨並聽取公訴人及被告之意見後，本院合議庭裁定由受命
法官獨任依簡式審判程序審理，判決如下：
    主  文
陳信宏共同犯業務侵占罪，處有期徒刑捌月；又犯誣告罪，處有
期徒刑肆月。應執行有期徒刑拾壹月。緩刑肆年。緩刑期間付保
護管束，並應向指定之政府機關、政府機構、行政法人、社區或
其他符合公益目的之機構或團體，提供壹佰小時之義務勞務。
梁智賢共同犯業務侵占罪，處有期徒刑捌月。緩刑肆年。緩刑期
間付保護管束，並應向公庫支付新臺幣陸萬元，及應向指定之政
府機關、政府機構、行政法人、社區或其他符合公益目的之機構
或團體，提供壹佰小時之義務勞務。
    事  實
一、陳信宏於民國99年11月間受僱於高雄縣鳳山市（現改制為高
    雄市鳳山區○○○路151 號「財團法人高雄縣鳳山天公廟」
    （下稱天公廟），擔任金香販賣部之員工，負責販賣金紙香
    束予香客，及收取、保管香油錢等工作，為從事業務之人。
    緣陳信宏曾為友人梁智賢向他人借款新臺幣（下同）50,000
    元之保證人，因梁智賢經濟狀況不佳，無法按期返還該筆借
    款，渠二人竟共同基於業務侵占之犯意聯絡，謀議由梁智賢
    出面以「假強盜」之方式侵占天公廟內財物，並於99年11月
    29日凌晨2 時許，互以手機簡訊聯絡確認陳信宏上班時間、
    廟內情形及計畫之實施。謀議既定，梁智賢即向不知情之王
    譯鎧（原名王鵬巽，經檢察官另為不起訴處分確定）借用車
    號H9C- 582號普通重型機車，並為避免警方查緝，先以膠帶
    黏貼上開機車號牌，頭戴鴨舌帽及口罩偽裝成搶匪，騎乘上
    開機車前往天公廟，於99年11月29日清晨5 時25分許，利用
    陳信宏值班且香客稀少之際，進入廟內金香部櫃檯前，佯稱
    要購買金紙，旋即持其所有之尖刀1 把（未扣案）抵住陳信
    宏左手臂，假意以此脅迫陳信宏交付廟內財物，陳信宏則佯
    裝遭脅迫，配合取出金香部櫃檯抽屜內之現金約60,900元交
    予梁智賢，而以此方式，共同將前開陳信宏業務上持有之金
    錢予以侵占入己，梁智賢得手後，旋即騎乘上開機車離去，
    並將侵占所得款項用以清償借款及生活花費。
二、嗣經天公廟人員報警處理，經警方調閱監視器畫面循線追查
    ，並持臺灣高雄地方法院檢察署（下稱高雄地檢署）檢察官
    核發之拘票拘提梁智賢到場說明，經通知陳信宏到場指認，
    陳信宏明知梁智賢未有強盜之犯行，竟意圖使梁智賢受刑事
    處分，基於誣告之犯意，於99年12月3 日上午10時41分許，
    在高雄縣政府警察局鳳山分局（現改制為高雄市政府警察局
    鳳山分局，下同）偵查隊，向承辦員警謊稱：梁智賢經其指
    認確為強盜伊財物之人云云，並對梁智賢提出強盜之刑事告
    訴，惟嗣後經員警調閱渠二人通聯紀錄，發覺二人於案發前
    聯絡頻繁，始查獲上情。嗣於99年12月3 日上午10時51許，
    員警偵辦上開案件，及於100 年2 月11日高雄地檢署檢察官
    偵查梁智賢所涉前開「假強盜、真侵占」案件，於其所誣告
    之案件未經起訴裁判前及於本院審理時，均自白其誣告之犯
    行。
三、案經高雄縣政府警察局鳳山分局移送臺灣高雄地方法院檢察
    署檢察官偵查起訴。
    理  由
一、本件被告陳信宏、梁智賢所犯均係死刑、無期徒刑、最輕本
    刑為3 年以上有期徒刑以外之罪，其於準備程序中就被訴事
    實為有罪之陳述，經法官告知簡式審判程序之旨，並聽取公
    訴人及被告之意見後，經本院合議庭裁定由受命法官獨任進
    行簡式審判程序，合先敘明。
二、上揭犯罪事實業據被告二人坦承不諱，核與證人即被害人天
    公廟之董事兼總務組長洪文石於警詢時、證人即上開車號H9
    C- 582號機車車主王譯鎧於警詢時及偵查中之證述相符（見
    警卷第19至27、39至40頁、偵卷第9 至10頁），並有監視錄
    影畫面翻拍照片27張、現場蒐證照片23張、陳信宏提出之和
    解書1 份在卷可稽（見警卷第42至65頁、偵卷第34頁、本院
    卷第19至22頁），足見被告二人之任意性自白均與事實相符
    ，得為認定犯罪之依據。從而，本件事證明確，被告二人上
    開犯行均堪以認定，應依法論科。
三、論罪科刑：
  (一)按刑法第336 條第2 項之罪，以侵占業務上所持有之物為其
    構成要件，即係因其業務上持有之身分關係而成立之罪，與
    僅因身分關係或其他特定關係而致刑有重輕之情形有別。因
    而無業務關係之人，與有業務關係者共同侵占，依同法第31
    條第1 項規定，仍應以業務侵占之共犯論，最高法院28年上
    字第2536號判例意旨可資參照。本件被告陳信宏為天公廟金
    香販賣部員工，負責收取、保管香油錢等工作，為從事業務
    之人，並因此項業務關係而持有廟內現金。被告梁智賢雖無
    此業務關係，惟其與被告陳信宏就上開業務侵占犯行，有犯
    意聯絡及行為分擔，為共同正犯，依前開說明，仍應論以刑
    法第336 條第2 項之業務侵占罪。是核被告陳信宏所為，係
    犯刑法第336 條第2 項之業務侵占罪、同法第169 條第1 項
    之誣告罪。被告梁智賢所為，係犯刑法第336 條第2 項之業
    務侵占罪。被告二人就上開業務侵占犯行，具有犯意聯絡及
    行為分擔，應論以共同正犯。被告陳信宏所為上開二犯行，
    犯意各別，行為互殊，應予分論併罰。又按「犯誣告之罪，
    於所誣告之案件裁判確定前自白者，減輕或免除其刑，刑法
    第172 條定有明文，上訴人既在原審自白其告訴某甲等強借
    及搶奪行為為虛偽，縱其自白當時某甲等之搶奪案件業經檢
    察官不起訴處分確定，但處分確定究與裁判確定不同，是其
    自白仍不得謂非在所誣告之案件裁判確定以前，按照前開說
    明，自應予減輕或免除其刑」，最高法院31年上字第2211號
    判例意旨可資參照，申言之，刑法第172 條所稱「裁判確定
    前」，除指經檢察官起訴而尚未經裁判確定者外，並包括案
    件未經檢察官起訴繫屬於法院而終結之情形，查被告陳信宏
    於前揭所誣告案件未經檢察官起訴前，即在偵查中自白犯行
    ，揆諸前揭說明，就其所為誣告犯行部分，仍應依刑法第17
    2 條之規定，減輕其刑。
  (二)爰審酌被告陳信宏竟因被告梁智賢經濟狀況不佳，無法清償
    借款，即與被告梁智賢聯手以「假強盜、真侵占」之方式，
    貪圖私利，利用擔任金香販賣部之員工代收款項之機會，侵
    占代收之金香現金，其侵占業務上所持有之款項，非但有虧
    職守，並造成被害人天公廟受有損害，且持刀遂行本件犯行
    ，影響社會治安，恐生嚴重危害，實有不該，又被告陳信宏
    向警員謊稱遭被告梁智賢強盜財物，浪費國家偵查及司法訴
    訟資源，亦殊無足取，惟念及被告陳信宏及梁智賢二人前無
    任何前科紀錄，有臺灣高等法院被告前案紀錄表在卷可參，
    素行尚可，於犯罪後亦均能坦承犯行，態度尚可，且渠等共
    同侵占之金額約60,900元，尚非甚鉅，被告陳信宏並已全數
    賠償被害人，與之達成和解，填補其所受損害，有和解書1
    份附卷可查（見偵卷第34頁），被害人於本院審理時業已表
    達願意原諒被告二人之意，經被害人代理人洪文石陳明在卷
    （見本院卷第28頁），並考量本件犯罪情節非微，案發後係
    由被告陳信宏出資賠償被害人，被告梁智賢未賠償分文，且
    所侵占之贓款均由被告梁智賢取得花用，及被告二人犯罪之
    動機、目的、手段、所生危害，暨被告陳信宏自稱大學畢業
    、目前無業、為單親家庭、家中經濟僅有母親每月收入約2
    、3 萬元；被告梁智賢自稱高職畢業、現為建材司機、月薪
    2 萬多元、尚有二名子女需撫養等一切情狀（見本院卷第44
    頁），就被告陳信宏所犯二罪，分別量處如主文所示之刑，
    並定其應執行之刑，就被告梁智賢量處如主文所示之刑，以
    示懲儆。
  (三)又被告二人前均未曾受有期徒刑以上刑之宣告，有上開臺灣
    高等法院被告前案紀錄表可憑，渠等因一時失慮，致觸犯本
    案犯行，且犯罪後均坦承罪行，已有悔意，並均已取得被害
    人之諒解，業據被害人代理人洪文石於本院審理時陳稱：陳
    信宏在未案發前很認真，第一時間也很後悔，也跟廟裡和解
    ，對於刑度、緩刑宣告均無意見，希望給他一個自新的機會
    ；對於梁智賢之刑度也沒有意見，年輕人一時衝動為6 萬多
    元犯下大錯，可否對其從輕發落等語在卷（見本院卷第28頁
    ），本院認渠等經此次教訓，當知所警惕而無再犯之虞，並
    衡酌被告陳信宏為74年間出生，有其年籍資料在卷可稽，年
    僅26歲，年紀尚輕，被告梁智賢現有正當職業，又有5 歲及
    6 歲之子女需撫養，亦有全戶戶籍資料（完整姓名）查詢結
    果2 紙附卷可憑，倘令被告二人入監執行短期自由刑可能肇
    致之弊端，綜核各情，認前開對其等所宣告之刑，以暫不執
    行為適當，爰均依刑法第74條第1 項第1 款宣告緩刑4 年，
    另依同條第2 項第4 款規定諭知被告梁智賢應向公庫支付新
    臺幣6 萬元。又為促使被告日後得以知曉尊重法治之觀念，
    本院乃認除前開緩刑宣告外，另有賦予被告一定負擔之必要
    ，遂衡酌本件犯罪情節之輕重，併依同條第2 項第5 款規定
    ，諭知被告二人均應向指定之政府機關、政府機構、行政法
    人、社區或其他符合公益目的之機構或團體，提供100 小時
    之義務勞務，以期符合本件緩刑之目的，另為促使被告二人
    於緩刑期間內隨時警惕、約束自身行為，並協助被告建立正
    確法律觀念，及提供必要之協助及督促，併均依刑法第93條
    第1 項第2 款之規定，諭知於緩刑期間付保護管束。
  (四)至被告梁智賢持以犯案之尖刀1 把、當時配戴之鴨舌帽、口
    罩，雖均為其所有，惟並未扣案，且已遭其丟棄於水溝內，
    經其陳明在卷（見警卷第8 頁、偵卷第9 頁），應認業已滅
    失，及被告梁智賢於犯案時所穿著之黑色外套、牛仔褲，亦
    未扣案，且僅係被告一般平常穿著，非專供本件犯罪所用之
    物，爰均不予宣告沒收，附此敘明。
據上論斷，應依刑事訴訟法第299 條第1 項前段、第273 條之1
第1 項，刑法第31條第1 項、第28條、第336 條第2 項、第169
條第1 項、第172 條、第51條第5 款、第74條第1 項第1 款、第
2 項第4 款、第5 款、第93條第1 項第2 款，刑法施行法第1 條
之1 第1 項、第2 項前段，判決如主文。
本案經檢察官王兆琳到庭執行職務。
中    華    民    國    100   年    7     月    21    日
                      刑事第十庭      法  官  周佳佩
以上正本證明與原本無異。
如不服本判決應於收受判決後10日內向本院提出上訴書狀，並應
敘述具體理由。其未敘述上訴理由者，應於上訴期間屆滿後20日
內向本院補提理由書（均須按他造當事人之人數附繕本) 「切勿
逕送上級法院」。
中    華    民    國    100   年    7     月    21    日
                                      書記官  李承悌
附錄本案論罪科刑法條：
刑法第169 條第1 項
意圖他人受刑事或懲戒處分，向該管公務員誣告者，處7 年以下
有期徒刑。
刑法第336 條第2 項
對於業務上所持有之物，犯前條第一項之罪者，處6 月以上5 年
以下有期徒刑，得併科3 千元以下罰金。